ACORDAO-COMPLETO-2540925

ACÓRDÃO 3553/2022 ATA 21/2022 - PRIMEIRA CÂMARA

VISTOS, relatados e discutidos estes autos que tratam de pedido de reexame interposto pela Sra. Maria Adelaide Sobral Araujo em face do Acórdão 16653/2021-TCU-Primeira Câmara, por meio do qual esta Corte de Contas considerou ilegal o ato de aposentadoria emitido em favor da recorrente;
ACORDAM os ministros do Tribunal de Contas da União, reunidos em Sessão da 1ª Câmara, ante as razões expostas pelo relator e com fundamento nos arts. 33 e 48 da Lei 8.443/1992, em:
9.1. conhecer do presente pedido de reexame, para, no mérito, dar-lhe provimento parcial, tornando sem efeito os subitens "9.3.1" e  "9.3.2" da decisão recorrida, sem prejuízo de orientar o Tribunal Regional do Trabalho da 9ª Região para que siga o entendimento mais recente do Supremo Tribunal Federal no âmbito do Recurso Extraordinário 638.115, mantendo a parcela incorporada a título de quintos, nos proventos da recorrente, nos termos em que foi inicialmente deferida, imune à absorção por reajustes futuros, considerando que a referida incorporação está amparada em decisão judicial proferida nos autos do Processo 2004.34.00.048565-0, movido pela Associação Nacional dos Servidores do Judiciário Federal, que tramitou no juízo da 7ª Vara Federal de Brasília e cuja sentença de mérito transitou em julgado em 1º/8/2006;
9.2. encaminhar cópia desta deliberação à recorrente e ao Tribunal Regional do Trabalho da 9ª Região.

Pedido de reexame interposto em face de decisão que considerou ilegal, o ato de concessão de aposentadoria emitido pela recorrente.

Primeira Câmara

3. Recorrente: Maria Adelaide Sobral Araujo (XXX.555.674-XX).

13.1. Ministros presentes: Walton Alencar Rodrigues (Presidente), Benjamin Zymler, Vital do Rêgo (Relator) e Jorge Oliveira.
13.2. Ministros-Substitutos presentes: Augusto Sherman Cavalcanti e Weder de Oliveira.

VITAL DO RÊGO

Ministro Jorge Oliveira.

Adoto como parte do relatório, com os devidos ajustes de forma, a instrução elaborada no âmbito da Secretaria de Recursos (peça 41) , com a qual se manifestou de acordo o corpo gerencial daquela unidade técnica especializada (peça 42) , a seguir transcrita:
INTRODUÇÃO
1.	Trata-se de pedido de reexame (peças 13-27) interposto pela Sra. Maria Adelaide Sobral Araujo, ex-servidora do TRT/9ª Região, por meio do qual se insurge contra o Acórdão 16653/2021-TCU-Primeira Câmara (peça 8) , que teve como relator o Excelentíssimo Senhor Ministro Jorge Oliveira.
1.1	. A deliberação recorrida apresenta o seguinte teor:
VISTOS, relatados e discutidos estes autos de Ato de Aposentadoria submetido à apreciação deste Tribunal para fins de registro.
ACORDAM os Ministros do Tribunal de Contas da União, reunidos em Sessão da 1ª Câmara, ante as razões expostas pelo Relator e com fundamento nos artigos 71, inciso III, da Constituição Federal de 1988, 1º, inciso V, e 39, inciso II, da Lei 8.443/1992, e 262 do Regimento Interno, e na Súmula/TCU 106, em:
9.1. considerar ilegal o ato de concessão de aposentadoria de Maria Adelaide Sobral Araujo, negando-lhe registro;
9.2. dispensar a devolução dos eventuais valores indevidamente recebidos de boa-fé, até a data da ciência deste Acórdão;
9.3. determinar ao órgão de origem que:
9.3.1. avalie, para a interessada nos presentes autos, as balizas subjetivas da decisão judicial transitada em julgado proferida nos autos da Ação Ordinária 2004.34.00.048565-0 (novo número 0039464-12.2004.4.01.3400) , que tramitou na 7ª Vara Federal da Seção Judiciária Federal do Distrito Federal/DF, apresentada pela Associação Nacional dos Servidores da Justiça do Trabalho - Anajustra, adotando como referência, para tanto, os critérios definidos pelo Supremo Tribunal Federal no julgamento do RE 573.232/SC, já que, para que a ex-servidora seja beneficiária do mencionado feito, se faz necessário que (i) comprove ter concedido autorização expressa para que a aludida entidade associativa pudesse representá-la na ação ordinária referida; e (ii) demonstre que, à época do protocolo da ação, era filiada à mencionada associação;
9.3.2. após a verificação do subitem 9.3.1, aplique, para a parcela decorrente da incorporação de quintos pelo exercício de funções após 8/4/1998, a depender da análise do caso concreto, a modulação de efeitos prevista no Recurso Extraordinário 638.115/CE;
9.3.3. comunique à interessada o teor desta decisão, alertando-a de que o efeito suspensivo proveniente da interposição de eventual recurso não a exime da devolução dos valores percebidos indevidamente após a respectiva notificação, caso o recurso não seja provido;
9.3.4. no prazo de 30 (trinta) dias, contados da ciência desta deliberação, envie a este Tribunal documentos comprobatórios:
9.3.4.1. de que a interessado está ciente da presente decisão;
9.3.4.2. das providências adotadas em atendimento aos itens 9.3.1 e 9.3.2 supra (grifos acrescidos) .
HISTÓRICO 
2.	Conforme consta do ato de peça 3, a recorrente ocupou função comissionada posteriormente ao advento da Lei 9.624/1998, cuja correspondente parcela de quintos foi incorporada aos seus proventos, razão por que foi determinado ao órgão de origem que procedesse à adequação da aludida parcela conforme modulado pelo Supremo Tribunal Federal no âmbito do RE 638.115. 
ADMISSIBILIDADE
3.	Reitera-se o exame de admissibilidade efetuado pelo Sar/Serur (peça 28) , ratificado pelo Ministro-Relator Vital do Rêgo (peça 36) , que concluiu pelo conhecimento do pedido de reexame, suspendendo-se os efeitos dos subitens 9.1, 9.3, 9.3.1 e 9.3.2 do Acórdão 16653/2021-TCU-Primeira Câmara, nos termos do art. 48 da Lei 8.443/92 c/c arts. 285 e 286, parágrafo único, do Regimento Interno/TCU.
EXAME DE MÉRITO
Delimitação
4.1	. Constitui objeto do presente recurso definir se o Acórdão 16653/2021-TCU-Primeira Câmara afrontou o julgamento do RE 638.115/CE.
5. Do direito à incorporação de quintos decorrente do exercício de função comissionada e/ou cargo em comissão, no período entre 8/4/1998 a 4/9/2001 (RE 638.115/CE) 
5.1. A recorrente aduz que é beneficiária de decisão judicial transitada em julgado, que lhe assegura a incorporação de quintos decorrente do exercício de função comissionada e/ou cargo em comissão, no período entre 8/4/1998 a 4/9/2001, com base nos seguintes argumentos:
5.2. A recorrente foi beneficiada por ação coletiva transitada em julgado, movida pela Associação Nacional dos Servidores da Justiça do Trabalho (Anajustra) de nº 2004.34.00.048565-0.
Análise
5.3	. Convém, de pronto, transcrever excerto do voto condutor do Acórdão recorrido, que trata da irregularidade em relação aos quintos:
Alinho-me às análises e conclusões da Sefip, que contaram com a concordância do MPTCU, no sentido de que o ato compreende irregularidade, em virtude da incorporação de "quintos" após o advento da Lei 9.624/1998, conforme entendimento exarado pelo Supremo Tribunal Federal no âmbito do RE 638.115/CE. 
O STF, ao examinar embargos declaratórios opostos àquela decisão, modulou seus efeitos para (i) autorizar a continuidade do pagamento da parcela incorporada por força de decisão judicial passada em julgado, sem absorção; e (ii) no que tange ao pagamento dessa rubrica mediante decisão judicial não transitada em julgado ou por medida administrativa, estabelecer que aqueles que continuavam recebendo a parcela questionada tivessem o pagamento mantido até sua absorção integral por quaisquer reajustes futuros concedidos aos servidores.
Em todas as hipóteses de atos em que se identifica tal vantagem, o TCU tem compreendido essa ocorrência como suficiente para considerar o ato ilegal, com negativa de registro. Sua atuação distingue-se, no entanto, em relação ao encaminhamento acessório de determinar a conversão da correspondente VPNI em parcela compensatória, a ser absorvida por quaisquer reajustes e reestruturações de carreira supervenientes, somente presente quando a incorporação do benefício decorrer de decisão judicial não transitada em julgada ou de decisão administrativa.
No caso do ato sob exame, a Sefip identificou que a incorporação de quintos pelo exercício de função comissionada entre 8/4/1998 e 4/9/2001 foi decorrente de decisão judicial transitada em julgado, em Ação Ordinária que tramitou na 7ª Vara Federal da Seção Judiciária Federal do Distrito Federal/DF e foi proposta pela Associação Nacional dos Servidores da Justiça do Trabalho - Anajustra.
Conforme observou a unidade técnica, não há no ato comprovação de que, à época do protocolo da mencionada ação, a interessada era filiada à associação, nem de sua expressa autorização para que a Anajustra pudesse representá-la nessa ação. Em alinhamento à jurisprudência do STF - temas de repercussão geral 82 e 499 - o TCU considera essas condições indispensáveis para que a decisão possa beneficiar o interessado, conforme assentado, por exemplo, nos Acórdãos 3.529/2021 e 12.096/2021, ambos da Primeira Câmara.
Por tal razão, cabe determinação ao órgão para que avalie, no caso concreto, as balizas subjetivas da decisão judicial, já que, para que a ex-servidora seja beneficiária do mencionado feito, se faz necessário que (i) comprove ter concedido autorização expressa para que a aludida entidade associativa pudesse representá-la na ação ordinária referida; e (ii) demonstre que, à época do protocolo da ação, era filiada à mencionada associação. 
Só após a referida análise, deve ser seguido o entendimento do STF no âmbito do Recurso Extraordinário 638.115, quanto à manutenção definitiva dos "quintos" incorporados pelo exercício de funções após 8/4/1998 ou sua conversão em parcela compensatória absorvível, a depender do caso concreto.
5.4. Ocorre que a recorrente alega, efetivamente, haver decisão judicial transitada em julgado favorável à incorporação dos quintos no período entre 8/4/1998 a 4/9/2001. Caso comprovado o trânsito em julgado, bem como ser a recorrente beneficiária da decisão, notadamente a comprovação de ter concedido autorização expressa para que a Anajustra pudesse representá-la na ação ordinária referida, bem como a demonstração de que, à época do protocolo da ação, era filiada à mencionada associação,  caberá ao órgão de origem observar a modulação de efeitos fixada pelo Supremo Tribunal Federal no RE 638.115, de modo a manter a parcela de quintos incorporados no referido período, hipótese já contemplada no subitem 9.3.1 do acórdão recorrido.
5.5. Registra-se, por oportuno, que, ainda que comprovado o trânsito em julgado, isso, por si só, não possui o condão de alterar o julgamento pela ilegalidade do ato, pois que o e. STF deixou assente que a incorporação de quintos no período de 8/4/1998 até 4/9/2001 ofende o princípio da legalidade, nos termos da tese firmada em sede de repercussão geral, Tema 395. Ademais, o provimento judicial somente impede a suspensão dos pagamentos das parcelas indevidas (Acórdão 3842/2020-TCU-Primeira Câmara) .
CONCLUSÃO
6.	Da análise de mérito, conclui-se que, relativamente à parcela "quintos" incorporada no período de 8/4/1998 até 4/9/2001, caso comprovado o trânsito em julgado, bem como ser a recorrente beneficiária da decisão, notadamente a comprovação de ter concedido autorização expressa para que a Anajustra pudesse representá-la na ação ordinária referida, bem como a demonstração de que, à época do protocolo da ação, era filiada à mencionada associação,  caberá ao órgão de origem observar a modulação de efeitos fixada pelo Supremo Tribunal Federal no RE 638.115, de modo a manter a parcela de quintos incorporados no referido período, hipótese já contemplada no subitem 9.3.1 do acórdão recorrido.
6.1. Por conseguinte, deve-se negar provimento ao presente recurso.
PROPOSTA DE ENCAMINHAMENTO
7. Ante o exposto, submetem-se os autos à consideração superior, propondo-se, com fundamento no art. 48 da Lei 8.443/1992:
a) conhecer do recurso e, no mérito, negar-lhe provimento;
b) informar a recorrente e demais interessados do acórdão a ser proferido, destacando que o relatório e o voto que o fundamentam podem ser acessados por meio do endereço eletrônico www.tcu.gov.br/acordaos.
2.	O Ministério Público junto ao TCU manifestou-se de acordo com a proposição da unidade técnica (peça 43) .
É o Relatório.

não há.

Procurador Júlio Marcelo de Oliveira.

APOSENTADORIA. INCORPORAÇÃO INDEVIDA DE QUINTOS APÓS A EDIÇÃO DA LEI 9.624/1998. ILEGALIDADE DO ATO DE CONCESSÃO. PEDIDO DE REEXAME. DECISÃO JUDICIAL TRANSITADA EM JULGADO. REAVALIAÇÃO DA PARCELA DE QUINTOS À LUZ DA DELIBERAÇÃO DO SUPREMO TRIBUNAL FEDERAL, NO RE 638.115/CE. ARGUMENTOS SUFICIENTES PARA MODIFICAR O ACÓRDÃO RECORRIDO. PROVIMENTO PARCIAL PARA MANTER A PARCELA DE QUINTOS IMUNE À ABSORÇÃO POR REAJUSTES FUTUROS.

APOSENTADORIA (APOS)

Secretaria de Recursos (Serur).

Aprecia-se, nesta oportunidade, pedido de reexame interposto pela ex-servidora Maria Adelaide Sobral Araujo em face do Acórdão 16653/2021-TCU-Primeira Câmara, por meio do qual esta Corte de Contas considerou ilegal o ato de aposentadoria emitido em favor da recorrente, em razão da incorporação de quintos, referente a funções comissionadas exercidas em períodos posteriores à vigência da Lei 9.624/1998, em dissonância com a atual jurisprudência do Supremo Tribunal Federal - STF e deste TCU.
No pedido de reexame interposto (peças 13-27) , a recorrente sustenta que a parcela de quintos não deve ser absorvida, uma vez que fundamentada em decisão judicial transitada em julgado nos autos do Processo 2004.34.00.048565-0, movido pela Associação Nacional dos Servidores do Judiciário Federal (Anajustra Federal) e que tramitou no juízo da 7ª Vara Federal de Brasília.
A Secretaria de Recursos deste Tribunal (Serur) , em seu parecer, propõe que o apelo interposto pela recorrente seja conhecido para, no mérito, negar a ele provimento. A Serur concluiu, em síntese, que: 
6. Da análise de mérito, conclui-se que, relativamente à parcela "quintos" incorporada no período de 8/4/1998 até 4/9/2001, caso comprovado o trânsito em julgado, bem como ser a recorrente beneficiária da decisão, notadamente a comprovação de ter concedido autorização expressa para que a Anajustra pudesse representá-la na ação ordinária referida, bem como a demonstração de que, à época do protocolo da ação, era filiada à mencionada associação, caberá ao órgão de origem observar a modulação de efeitos fixada pelo Supremo Tribunal Federal no RE 638.115, de modo a manter a parcela de quintos incorporados no referido período, hipótese já contemplada no subitem 9.3.1 do acórdão recorrido. 
6.1. Por conseguinte, deve-se negar provimento ao presente recurso. 
O Ministério Público junto ao Tribunal (MPTCU) , em sua manifestação regimental, ratificou as conclusões formuladas pela Serur.
II
Quanto à admissibilidade do recurso interposto pela recorrente, reforço o entendimento já externado no despacho de peça 36, no sentido de que o presente apelo seja conhecido, uma vez preenchidos os requisitos que regem a espécie. 
No tocante à análise de mérito, discordo em parte das conclusões dos pareceres precedentes pelas razões que passo a expor.
De início, no que concerne à incorporação de quintos entre 8/4/1998 e 4/9/2001, observo que, sobre tal ponto, o acórdão recorrido, à luz das informações contidas nos autos até então, analisou a questão de forma clara e objetiva. É que, no formulário de peça 3, não havia informações detalhadas sobre a decisão judicial que amparou o pagamento da parcela de quintos.
Na presente fase processual, observo que, de fato, há decisão judicial transitada em julgado proferida nos autos do Processo 2004.34.00.048565-0, movido pela Associação Nacional dos Servidores da Justiça do Trabalho e da Justiça Federal - Anajustra Federal, que tramitou no juízo da 7ª Vara Federal de Brasília e que contempla decisão terminativa que concedeu as incorporações de quintos pelo exercício de funções no período de 8/4/1998 e 4/9/2001. Destaco, ainda, que a sentença de mérito proferida no aludido processo transitou em julgado em 1º/8/2006. 
Além disso, verifico que há autorização expressa da Sra. Maria Adelaide Sobral Araujo para que a entidade movesse a ação em referência em seu nome, bem como a comprovação de que ela é associada à Anajustra (peça 32) . Destaco, ainda, que o nome da recorrente consta do processo de execução 0035146-78.2007.4.01.3400, que tramitou no juízo da 7ª Vara Federal de Brasília. Portanto, a sentença proferida nos autos do Processo 2004.34.00.048565-0, que tramitou no juízo mencionado, ampara o pagamento da vantagem nos proventos da recorrente.
Vale mencionar, entretanto, que persiste o juízo pela ilegalidade da concessão de aposentadoria emitida em favor da interessada, uma vez que o STF deixou assente que a incorporação de quintos no período de 8/4/1998 até 4/9/2001 ofende o princípio da legalidade, nos termos da tese firmada em sede de repercussão geral.
Anoto que, no ordenamento pátrio, vige o princípio da independência das instâncias. Significa dizer que o TCU exerce a sua jurisdição independentemente das demais esferas (civil, penal, trabalhista, tributária etc.) . Nesse sentido, são diversos os precedentes nesta Casa, a exemplo dos Acórdão 406/1999-TCU-Segunda Câmara, 436/1994- TCU-1ª Câmara e 6/1996- TCU-1ª Câmara. 
Não há, portanto, óbice para que esta Corte de Contas se manifeste pela ilegalidade da concessão de aposentadoria em epígrafe, ainda que a incorporação de quintos pelo exercício de funções entre 8/4/1998 e 4/9/2001 tenha se dado com fundamento em decisão judicial transitada em julgado.
Diante de tais fatos, apenas para conferir maior clareza e objetividade ao decisum recorrido, cabe dar provimento parcial ao recurso, de forma a tornar sem efeito os subitens "9.3.1" e "9.3.2" da decisão recorrida, orientando o Tribunal Regional do Trabalho da 9ª Região para que siga o entendimento mais recente do STF no âmbito do Recurso Extraordinário 638.115, mantendo a parcela incorporada a título de quintos nos proventos da Sra. Maria Adelaide Sobral Araujo, nos termos em que foi inicialmente deferida, imune à absorção por reajustes futuros.
	Ante o exposto, voto para que seja adotada a minuta de acórdão que ora trago ao exame deste Colegiado.
TCU, Sala das Sessões, em 28 de junho de 2022.
Ministro VITAL DO RÊGO 
Relator